【裁判字號】    98,台上,1676
【裁判日期】    980326
【裁判案由】    違反貪污治罪條例
【裁判全文】
最高法院刑事判決            九十八年度台上字第一六七六號
上  訴  人  甲○○
選任辯護人  姜禮增律師
上  訴  人  乙○○
選任辯護人  陳鄭權律師
上  訴  人  丙○○
選任辯護人  張堂歆律師
上列上訴人等因違反貪污治罪條例案件，不服台灣高等法院中華
民國九十七年十月十五日第二審更審判決（九十七年度上更(一)字
第一二六號，起訴案號：台灣新竹地方法院檢察署九十一年度偵
字第七０八六號），提起上訴，本院判決如下：
    主  文
原判決撤銷，發回台灣高等法院。
    理  由
原判決認定上訴人甲○○、乙○○於本案發生時、分別為新竹縣
北埔鄉鄉長、該鄉公所之秘書，丙○○則為公務體系外，與甲○
○具有彼此高度信賴關係之人。緣華洲營造股份有限公司（下稱
華洲公司）及其協力廠商裕程營造有限公司（下稱裕程公司），
於民國九十年六月間起，承包經濟部水利處北區水資源局（下稱
北區水資源局）發包位於北埔鄉大湖村境內之「寶山第二水庫工
程計劃－一號引水道隧道工程」（下稱系爭引水道工程），甲○
○自九十一年三月間上任北埔鄉鄉長起，至同年九月間，即屢次
親赴或偕同記者至工地現場，指責該工程施工未作好環境保護措
施，造成產業道路路面損壞、污染野溪等情，並藉由媒體大肆報
導，對華洲公司形成壓力。且在此期間，甲○○並命鄉公所清潔
隊依廢棄物清除處理之職權，每月前往稽查，平均每月開立三張
罰單，每張處罰新台幣（下同）六千元，又恃其對新竹縣環境保
護局（下稱縣環保局）有相當影響力，遂自九十一年四月間起，
透過鄉公所清潔隊隊長陳明良，要求縣環保局水質保護課課長廖
其貴、約雇人員鍾景貴嚴格稽查系爭引水道工程，而於四月當月
，由縣環保局對該工地處以違反空氣污染防治法，處罰華洲公司
三十萬元，於九十一年（起訴書誤載為九十年）八月間，由縣環
保局以該工地違反水污染防治法為由，處罰華洲公司二十九萬元
之罰鍰。華洲公司之相關工地負責人即總經理譚本榮、裕程公司
股東吳榮洲、工地主任林信成及品管工程師吳榮鑫等人因而認為
，華洲公司自九十一年三月間起，已依甲○○之要求，一再實施
改善措施，惟仍一再遭受刁難，擔心事情演變，將使公司財務嚴
重受損，並造成工程施工進度落後，遂於九十一年十月二日上午
，決意拜訪鄉長甲○○，以了解該公司應如何配合改善相關環保
措施。甲○○見有機可乘，遂與乙○○二人基於意圖為私人不法
利益之犯意聯絡，自九十一年十月二日起至十二月十日間，利用
華洲公司總經理譚本榮等人員，於九十一年十月二日上午前往鄉
公所拜會甲○○，向之請示應如何配合辦理相關環保措施之際，
先推由甲○○在鄉長辦公室內，對到場人員表示，鄉民對系爭引
水道工程污染之陳情反應，均有賴其疏導才未發生抗爭，並質疑
華洲公司有人對外放話，謂鄉長及鄉民代表主席涂春海分別收受
賄款二百萬元及一百萬元之情事。此情益加造成華洲公司人員之
疑懼心理；嗣推由乙○○先後於九十一年十月三日、四日、七日
、九日、十四日，接續於其辦公室內及鄉公所對面餐廳內等地，
對華洲公司吳榮洲、吳榮鑫、林信成等人先後表示：「要華洲公
司拿一筆錢出來，要拿來安撫一些村長、鄉民代表、鄉民代表主
席、派出所，安撫抗爭之情形，減少陳情，需要費用」、「甲○
○是現任鄉長，與鄉民代表會之鄉民代表關係良好，且曾任縣議
員，對縣環保局之廖其貴有影響力，可設法疏通鄉民之抗爭，且
只要甲○○不向縣環保局反應，有把握不讓縣環保局來找麻煩」
、「以後鄉公所這邊不會再給縣環保局壓力，縣環保局應該不會
再常稽查」、「鄉公所清潔隊這邊，我（乙○○）可以擺平，不
會再去開罰單告發」、「我（乙○○）可以代表鄉長與大部分鄉
民代表溝通、安撫，不讓居民來抗議」、「鄉公所部分不會再對
華洲公司開罰單，縣環保局部分，鄉長不會再施壓，促其稽核」
、「鄉公所清潔隊這邊，我（乙○○）可以管控，不會再去開罰
單、鄉民陳情抗議部分，我們可以與鄉代處理，新竹縣環保局部
分，因鄉長有當過縣議員，有些影響力，可以處理」等意旨，而
由乙○○出面，假藉其職務上之權勢，著手勒索華洲公司交付二
百萬元，作為解決華洲公司系爭引水道工程面臨之環保抗爭及放
寬環保稽查之對價。華洲公司懾於威脅，乃於九十一年十月二十
一日下午，先由林信成與吳榮鑫前往北埔鄉公所與乙○○會面，
虛與同意於同月二十四日及同年十二月四日給付現金各一百萬元
。洽談時，林信成自備錄音存證，並於十月二十二日向法務部調
查局東部地區機動工作組報案。乙○○則依甲○○先前之指示，
指定知情且亦有犯意聯絡之丙○○為收款之「白手套」者，以掩
人耳目。迨至同年月二十四日，華洲公司人員吳榮洲、吳榮鑫二
人依約攜款一百萬元至鄉公所乙○○辦公室，並依乙○○指示，
在鄉公所前吳榮洲及吳榮鑫二人所駕車牌號碼DF－2538號自小客
車上，將款交付丙○○收受，當場經吳榮洲、吳榮鑫錄音存證；
另一百萬元則延至同年十二月十日，以同方式由吳榮洲與吳榮鑫
在乙○○辦公室會面確認後，旋在鄉公所前吳榮洲所駕之小客車
上，由吳榮洲交予丙○○收受。現場經台灣新竹地方法院檢察署
檢察官及法務部調查局人員全程蒐證錄影後，進而逮捕丙○○，
並依台灣新竹地方法院檢察署核發之搜索票，對甲○○、乙○○
之辦公處所、住處，實施搜索，於乙○○辦公室扣得：親筆記下
吳榮洲所駕前述「TOYOTA、DF－2538號」之紙條一紙、記載有丙
○○聯絡電話「0000000000、丙○○」之便箋紙一張；於丙○○
身上及所駕車牌號碼3F－7308號自小客車上扣得：吳榮洲所交付
之現金一百萬元、甲○○競選名片十三張、甲○○縣議員助理薪
資所得扣繳憑單一張、記載有乙○○電話號碼之紙條一張等情。
因而撤銷第一審科刑之判決，改判仍論處甲○○、乙○○共同依
據法令從事公務之人員，藉勢勒索財物未遂罪刑，丙○○非依據
法令從事公務之人員與依據法令從事公務之人員，共同藉勢勒索
財物未遂罪刑，固非無見。
惟查：(一)、本件原判決憑以認定甲○○共犯藉勢勒索財物未遂罪
最主要證據之一，厥為共同正犯乙○○依證人保護法第十四條第
一項所謂污點證人所為不利於甲○○之供述證據。基於特定或重
大犯罪危害甚鉅，若難以順利破獲，法律給予減輕或免除其刑以
鼓勵共犯自白自新，使共犯間相互指證，所取得之證據，固非無
證據能力，然此污點證人供述之動機，究係出於自白自新抑或諉
罪於人，攸關供述證據得否憑信，事實審法院尤須依刑事訴訟法
第一百五十五條第一項規定審慎斟酌，不得違背經驗法則及論理
法則。原判決關於乙○○供述之憑信性，既採認法務部調查局九
十一年十二月二十四日實施測謊結果作為認定事實之證據，然查
該測謊報告所載：「一、乙○○稱：（一）丙○○未將賄款轉交
給渠。（二）未分到索賄之金錢。上述問題經測試呈情緒波動反
應，研判有說謊。」是否意即乙○○非無收受賄賂？苟乙○○有
收受賄賂之事實，則其以污點證人身分所為「其於本件犯罪中，
分文未取」之供詞，即與事實不符，所為供述有無諉罪於人之動
機，仍有疑竇。原判決就此未予斟酌，採證認事自有理由不備之
違背法令。又查同測謊報告另載有：「鄉長有無指示你聯絡華洲
公司人員處理賄款交付事宜？有的。研判有說謊。」是否意即甲
○○並無指示乙○○犯本件之罪？苟如是，乙○○是否假藉甲○
○之命，犯本件之罪？此攸關甲○○有無共犯本件之罪之事項，
原判決漏未究明，復有調查證據未盡之違背法令。(二)、乙○○在
其秘書辦公室及鄉公所對面餐廳所為如前所述之言詞，其中不乏
以自己名義表示即「可擺平或管控鄉公所清潔隊，使不開罰單」
或「可代表鄉長與大部分鄉民代表溝通、安撫，使居民不抗議」
，「無待甲○○出面，即可紓解難題」，然其所表示鄉長甲○○
如何、如何處置部分，經查甲○○並不承認有此授意，原判決端
憑乙○○片面說詞，遽予認定甲○○與乙○○就此要脅華洲公司
之行為，具有犯意聯絡與行為分擔，有認定事實不憑證據之違背
法令。且原判決事實欄之記載，迄甲○○與乙○○二人在九十一
年十月二日上午華洲公司人員至鄉公所拜會甲○○之前，並未敘
及甲○○與乙○○如何計議要脅華洲公司或甲○○命乙○○如何
行事？更未敘述所憑證據為何在？即認甲○○與乙○○自始有犯
本罪之犯意聯絡一節，自屬失之推測。(三)、原判決認定丙○○於
九十一年十月二十四日及同年十二月十日依照乙○○指示，收受
本件賄款之事實，固非子虛，然原判決理由就甲○○與之具有犯
意聯絡及行為分擔一節，並未詳敘憑以認定之理由，即有判決理
由不備之違背法令。而丙○○在第一審羈押期間，由其母親蓋印
之具保停止羈押聲請狀上所載：「茲因此貪瀆案為嫌犯係北埔鄉
鄉長及秘書所指示，造成聲請人之子即被告丙○○誤觸法網，…
」，原判決並未認定該書狀所載之事實出自丙○○之口，呈遞書
狀之丙○○之母，所為審判外之書面陳述，欠缺證據能力，原判
決依憑作為認定甲○○有與丙○○、乙○○共同意圖不法利益之
證據，尚有採證違背證據法則之違誤。(四)、倘甲○○有如原判決
所述挾鄉長等權勢，藉厲行系爭引水道工程之環保查稽恫嚇華洲
公司，要脅不法利得，而於華洲公司允付賄款之後，始放寬取締
標準之情，則前後之放寬取締標準應迥然不一。原判決就此前後
查稽、取締實情，並未加調查，徒以華洲公司片面指陳即予認定
，有應於審判期日調查之證據未予調查之違背法令。況行政公務
員本於職守，嚴厲執行職務，難免招惹怨恨，極易被指為藉機或
藉端需索。倘原判決所認定本件系爭引水道工程之環保查稽或處
罰均無不當，如係甲○○職務上權限之適法行使，是否構成藉勢
勒索之犯罪，非無研求餘地。本件迄九十一年十月二日上午華洲
公司總經理譚本榮、工地現場監工林信成、工地品管人員吳榮鑫
、工程員羅英亭及裕程公司股東吳榮洲等人欲拜訪鄉長，與乙○
○會晤之前，原判決並未認定上訴人等三人曾向華洲公司作何索
賄表示，更無勒索之情，而該華洲公司人員決意拜訪鄉長，原判
決認係「擔心事情演變，將使公司財務嚴重受損，並造成工程施
工進度落後」。此等情形如果屬實，似屬華洲公司一廂情願之舉
，片面考量，能否構成藉勢勒索之犯罪，尚有待研求。(五)、綜上
所述，本件實情如何，或攸關上訴人等被訴罪名能否成立，或攸
關甲○○是否構成犯罪或共同正犯，原審未詳予勾稽，調查明白
，遽予判決，自難昭折服，應認仍有撤銷發回之原因。
據上論結，應依刑事訴訟法第三百九十七條、第四百零一條，判
決如主文。
中    華    民    國  九十八  年    三    月  二十六  日
                      最高法院刑事第五庭
                          審判長法官  陳  正  庸
                                法官  賴  忠  星
                                法官  林  秀  夫
                                法官  宋      祺
                                法官  陳  祐  治
      本件正本證明與原本無異
                                      書  記  官
中    華    民    國  九十八  年    四    月    一    日
                                                      Ｑ


司法院資訊處製作；財團法人民間司法改革基金會備份。
